【裁判字號】    98,簡,159
【裁判日期】    981214
【裁判案由】    勞動基準法
【裁判全文】
高雄高等行政法院簡易判決
                                     98年度簡字第159號
原      告  穎霖機械工業股份有限公司
代  表  人  甲○○
訴訟代理人  乙○○  律師
被      告  台南縣政府
代  表  人  丙○○  縣長
訴訟代理人  庚○○
上列當事人間勞動基準法事件，原告不服行政院勞工委員會中華
民國98年6月3日勞訴字第0980002735號訴願決定，提起行政訴訟
，本院判決如下：
    主  文
訴願決定及原處分均撤銷。
訴訟費用由被告負擔。
    事實及理由
一、緣訴外人己○○於民國97年9月5日以係離職員工為由，向原
    告申請發給服務證明書，原告以97年9月9日穎霖業管字第09
    7090901號函請攜帶相關資料前往辦理並領取工資，己○○
    則於97年9月12日函覆原告應於同年月19日前發給並向被告
    提出申訴。被告乃以97年9月25日府勞安字第0970209637號
    函請原告依法發給服務證明書；惟原告仍未發給，被告乃於
    97年10月7日對原告實施一般勞動條件檢查，並認原告違反
    勞動基準法第19條規定，以97年11月3日府勞安字第0970250
    159號陳述意見通知書請原告於文到10日內提出陳述書，原
    告於97年11月11日提出穎霖機工管字第097110701號陳述函
    主張己○○非其公司之勞工，因此無法發給服務證明書。被
    告仍以原告上開97年9月9日穎霖業管字第097090901號函及9
    7年工資表有己○○97年4、5月份工資等事證，認定原告拒
    絕發給己○○服務證明書，違反勞動基準法第19條規定，依
    同法第79條第1項第1款規定，以97年12月16日府勞安字第09
    70286321號勞動基準法裁處書處原告罰鍰2千元（折算新台
    幣6千元）。原告不服，提起訴願，遭決定駁回；遂提起本
    件行政訴訟。
二、本件原告主張︰
（一）勞動契約終止時，勞工如請求發給服務證明書，雇主或其
      代理人不得拒絕，勞動基準法第19條固有明文；又勞動基
      準法第79條第1項第1款規定，有違反同法第19條之行為者
      ，處2千元以上2萬元以下罰鍰。惟適用上開法條之前提要
      件，必須有勞動契約關係存在為前提，倘若事業單位與勞
      工之間並無勞動契約關係，則該事業單位即無發給該勞工
      服務證明之義務。
（二）訴外人己○○係受僱於中國大陸之天津「大愛超市連鎖有
      限公司」（下稱大愛超市公司）擔任「營採群副總經理」
      之職務，該公司與原告為不同之公司，此有己○○之「應
      徵人員履歷表」「授權書」「委託書」「大愛超市組織系
      統表」及有己○○簽名之大愛超市公司「聯繫單」「營運
      部通知」「商品狀態變更單」「現金付出憑證」「銀行存
      款付出憑證」「請款單」「轉帳憑證」等資料可資證明。
      再者，原告公司亦無己○○之勞保記錄與出勤打卡資料，
      足認己○○並非原告公司所僱用之勞工。
（三）又訴外人己○○係在中國大陸工作多年，依己○○提供給
      天津大愛超市公司的履歷表記戴，其93年3月起至97年1月
      止，都在中國大陸工作。因此，己○○是在中國大陸向天
      津大愛超市公司投履歷表應徵工作，並未曾在台灣向原告
      投履歷表應徵工作，原告公司之負責人不認識也未曾見過
      己○○。天津大愛超市公司聘任己○○擔任「營採群副總
      經理」，自97年1月16日起開始到職工作，其薪資條件分
      為兩部分領取，一部分是讓己○○本人在中國大陸領取每
      月人民幣3,000元，另一部分則由己○○配偶劉心怡在台
      灣領取新台幣80,000元，己○○並於97年2月5日簽立授權
      書指定由其配偶劉心怡「處理天津大愛超市公司薪資帳戶
      事宜」，並在授權書上指定2個劉心怡之銀行帳戶以為薪
      資轉帳之帳戶，由上開授權書即可證明勞動契約關係係存
      在於天津大愛超市公司與己○○之間，而己○○之認知也
      是如此。再者，己○○因為是97年1月16日到職，故97年1
      月份的薪資是由本人在中國大陸領取人民幣1,600元，另
      由天津大愛超市公司實際負責人丁○○，於97年2月5日匯
      款43,000元（應扣手續費30元）予劉心怡設於匯豐銀行高
      雄分行帳號000000000000之帳戶。嗣因己○○指定薪資匯
      入「匯豐銀行高雄分行、戶名劉心怡、帳號00000000000
      」及「高雄郵局西甲分行、戶名劉心怡、帳號0000000000
      0000」（詳見授權書），為方便撥付薪資，故天津大愛超
      市公司委託原告代為匯款，事後再將原告代匯款之金額支
      付於原告，所以原告公司工資表才有己○○97年4、5月份
      之工資資料。又因97年5月間，天津大愛超市公司告知己
      ○○已離職，故會計戊○○才會在訪談中答稱：「只有己
      ○○一人，離職日期為97年5月，日期不確定」等語。
（四）被告於97年10月7日到原告公司調查時，因當時原告公司
      負責人、經理、人事業務主管都不在公司，而被告勞工處
      是以「一般勞動條件檢查」名義檢查，才會由完全不瞭解
      原告公司人事業務狀況之會計人員戊○○接受詢問，而戊
      ○○在訪談時亦表明自己只是會計人員，人事小姐已離職
      ，有關己○○工資發放只有管理部陳經理才知道，故當時
      所接受詢問之人顯非清楚瞭解狀況之人，則豈能將97年10
      月7日之訪談紀錄作為不利於原告認定之基礎？再者，原
      告在原處分作成前，曾於97年11月11日以穎霖機工管字第
      097110701號函陳述意見表示：己○○非原告公司之勞工
      ，因此無法發給證明，並檢附己○○受僱於天津大愛超市
      公司之證據（即己○○在該公司所簽之文件證明影本7張
      ）為證，此部分有利於原告之證據，被告與訴願機關均未
      調查採納，且原處分及訴願決定之理由中，亦未說明不採
      之理由，顯有理由不備之違法。
（五）己○○於97年9月5日向原告申請發給服務證明書，並以黃
      以利為指定代收人。原告為方便己○○申請，才代替大愛
      超市公司發文通知己○○，並且副知台南縣政府勞工處；
      又因無任何證明文件足資證明確係己○○本人申請，為求
      慎重，原告乃要求己○○本人親自或委任他人攜帶己○○
      委任書、證件原影本及受任人身分證件前來原告公司申請
      ，如果不克前來，請備齊己○○年籍、身分證統一編號等
      詳細資料影本寄來原告公司，俾便原告公司將資料代轉天
      津大愛超市公司核對後發給服務證明書。又因己○○並非
      原告公司僱用之勞工，原告無權發給服務證明書，故原告
      如果接獲己○○之詳細年籍資料，仍須將該等資料轉中國
      大陸天津大愛超市公司核對發給服務證明書。
（六）從己○○於98年10月16日到庭證稱，（法官問：證人跟丁
      ○○先生洽談工作時，究竟係要擔任原告的員工抑或大愛
      公司的員工？）是大愛公司的員工；（問：證人有無見過
      原告的代表人甲○○先生？）沒有；（問：證人於原告公
      司有無擔任實際之工作？）沒有；（問：大愛公司有無按
      照大陸之相關法令成立？）有的。可知己○○確實是受僱
      於天津大愛超市公司而非原告。再者，己○○並未在原告
      公司辦理勞保，原告亦未開立所得扣繳憑單，亦可證明己
      ○○並非原告之員工。至己○○之證詞有部分不實，特澄
      清如下：（1）天津大愛超市公司並非原告所投資。（2）
      己○○未曾在原告公司所在地辦理所謂人事手續，亦未曾
      與原告簽署所謂「員工合同」。（3）丁○○與己○○面
      試時，已詳細告知己○○是受僱於天津大愛超市公司，工
      作地點在中國天津。（4）原告沒有寄扣繳憑單給己○○
      ，因為己○○非公司員工。（5）原告未替己○○辦理勞
      保，係因己○○不是公司員工。（6）己○○到職時，天
      津大愛超市公司已經依中國大陸法令設立並有5家門市，
      故天津大愛超市公司當然可以用自己名義僱用己○○。至
      於己○○稱原告在網站上徵才找超商員工，並提出104人
      力銀行廣告乙節，乃係原告除了自己所需人才外，亦代天
      津大愛超市公司代徵人才，並已標明工作地點在天津。原
      告公司係目前台灣最大彎管機製造大廠，並未兼做超市業
      務，且原告公司名稱亦標明是「機械工業」，故很明顯原
      告僅是代天津大愛超市公司在台灣代徵人才而已。
（七）綜上，原告並非己○○之雇主，己○○向原告要求發給服
      務證明書，申請對象顯然不對，原告自無發給服務證明書
      之義務，亦無違反勞動基準法第19條規定等情。並聲明求
      為判決：訴願決定及原處分均撤銷。
三、被告則以︰
（一）勞動契約終止時，勞工如請求發給服務證明書，雇主或其
      代理人不得拒絕，勞動基準法第19條定有明文。查訴外人
      己○○因雇主拒絕發給服務證明書，經被告於97年10月7
      日派員前往事業單位實施勞動條件檢查屬實，發現原告有
      違勞動基準法第19條規定事項，並依最低額度予以罰鍰處
      分，並無不合。
（二）被告於97年10月7日經訪談原告僱用之會計人員戊○○：
      「問：貴單位最近幾個月是否有離職勞工？工資發放情形
      如何？答：只有己○○1人，離職日期為97年5月，日期不
      確定，因是業務人員，所以沒有出勤紀錄或簽到簿等資料
      。工資發放情形不清楚，因他是駐外人員，只有管理部陳
      經理才知道，如發放應於97年6月10日給付97年5月份工資
      ，以此類推。」此有被告勞工處97年10月7日訪談紀錄可
      稽。另查原告97年工資表有勞工己○○97年4月份工資42,
      000元、97年5月份工資32,000元。準此，本件勞工己○○
      於97年4至5月期間，有受僱於原告公司並領取工資之事實
      ，應為原告公司所屬勞工無疑，從而己○○於97年5月離
      職後，雇主拒絕發給服務證明書，業已違反勞動基準法第
      19條規定事項。被告依最低額度予以罰鍰處分並無違誤等
      語，資為抗辯。並聲明求為判決駁回原告之訴。
四、本件如事實概要欄所載之事實，業經兩造分別陳述在卷，並
    有訴外人己○○97年9月5日服務證明申請書、被告勞工處97
    年10月7日訪談紀錄、97年11月3日府勞安字第0970250159號
    陳述意見通知書、原告97年11月11日穎霖機工管字第097110
    701號函文（陳述意見書）、被告97年12月16日府勞安字第0
    970286321號勞動基準法裁處書等附原處分卷可稽，洵堪認
    定。茲兩造之爭點為：訴外人己○○是否為原告僱用從事工
    作之勞工，原告是否有義務依勞動基準法第19條規定，於己
    ○○離職時發給服務證明書？
五、經查：
（一）按「勞動契約終止時，勞工如請求發給服務證明書，雇主
      或其代理人不得拒絕。」「有下列行為之一者，處2千元
      以上2萬元以下罰鍰：一、違反．．．第19條．．．規定
      者。」分別為勞動基準法第19條、第79條第1項第1款所明
      定。可知勞動基準法第79條第1款之處罰，應以雇主為適
      用之對象，而所謂雇主，係指僱用勞工之事業主、事業經
      營之負責人或代表事業主處理有關勞工事務之人，此觀同
      法第2條第2款之規定即明。
（二）本件被告認定訴外人己○○為原告公司勞工，無非以(1)原
      告曾以97年9月9日穎霖業管字第097090901號函復己○○
      請其攜帶相關資料前往該公司辦理服務證明並領取工資及
      (2)被告勞工處97年10月7日對原告公司會計人員戊○○製
      作之訪談紀錄記載：「（問：貴單位最近幾個月是否有離
      職勞工？工資發放情形如何？）只有己○○1人，離職日
      期為97年5月，日期不確定，因是業務人員，所以沒有出
      勤紀錄或簽到簿等資料，工資發放情形不清楚，因他是駐
      外人員，只有管理部陳經理才知道，如發放應於97年6月
      10日給付97年5月份工資，以此類推。（問：何時可提供
      勞工己○○97年4、5月工資給付證明至本府？）約可於97
      年10月13日寄達貴府。」另(3)原告公司97年工資表有己○
      ○97年4月份薪資42,000元、5月份薪資32,000元等詞為論
      據。
（三）惟按「行政機關應依職權調查證據，不受當事人主張之拘
      束，對當事人有利及不利事項一律注意。」「行政機關為
      處分或其他行政行為，應斟酌全部陳述與調查事實及證據
      之結果，依論理及經驗法則判斷事實真偽，．．．。」行
      政程序法第36條及第43條定有明文。被告認定原告為己○
      ○之雇主，雖可參酌原告回覆己○○之上述函文及原告職
      員戊○○上開訪談紀錄、工資表而援引為證據方法，然該
      等證據是否與事實相符，既經原告於陳述意見時加以爭執
      ，被告自應為進一步查證。經查，原告以97年11月11日穎
      霖機工管字第097110701號函陳述己○○非其公司之勞工
      時，業據其提出大愛超市公司組織系統表及有己○○簽名
      之聯繫單、營運部通知、商品狀態變更單7紙為證，有該
      等文件附原處分卷可憑，被告就此等文書之真正並無所爭
      ，而該等證據顯示己○○任職地點係在大陸地區之大愛超
      市公司，該公司所從事者應屬百貨商品買賣（此由本院卷
      第25頁大愛超市公司組織系統表可知），與原告公司係從
      事油壓機械、彎管機、家庭五金等各種機械零件之製造、
      加工、買賣或其進出口貿易等業務（參本院卷第47頁原告
      公司基本資料查詢單）顯不相同；外觀上，兩公司無從認
      定為單一或有隸屬關係，依上開證據，似難認己○○乃原
      告之員工；被告對此有利於原告之證據既未予查證，亦未
      於裁罰處分說明不採之理由，要與行政程序法第9條規定
      不符。
（四）次查，證人丁○○（原告公司董事、總經理）於本院審理
      時證稱：「（問：中國大陸之大愛公司是否為證人所經營
      ？）我是股東，我是代表股東去那邊處理，實際執行的人
      員是己○○。（問：大愛公司的代表人是否為證人？）不
      是，代表人為李運鐘。（問：針對本件己○○與原告之間
      究竟有無僱傭關係，證人能證明何事？）我可以證明，因
      為是己○○自己投履歷來，我在天津跟他面試的。（問：
      己○○的履歷係投至何處？）因為我當初是委託台灣掛在
      原告的徵才網站上徵人，然後己○○來應徵，他的履歷係
      投到原告處，因為我長期都是在中國大陸，我看到這個履
      歷以後，我就約他來中國大陸天津面試，因為己○○本人
      也是長期好幾年都在中國大陸，他都是在中國大陸的流通
      業裡面，因為是我們大愛公司要聘請的，所以約在那裡面
      試，跟他講我們的環境，如果合適的話，工作地點就是在
      那裡，他跟我說要回去考慮一下，然後他1月15日正式來
      上班，因為他人都在大陸，他老婆在台灣高雄，他當初有
      跟我講說薪資方面，因為我們公司都是在中國大陸領薪資
      ，為了避免一些困擾，因為我們的資金都在大愛公司，我
      們都是做1本帳的，不做2本帳的，所以他說家裡有老婆要
      用錢，所以他第1個月是由我先墊付薪資給他，第2個月以
      後才委託台灣的原告來代付薪資。（問：為何會透過原告
      來給付部分大愛公司員工的薪資？為何徵才會用原告之名
      義？）一、己○○有提出一份授權書表示他在大愛公司任
      職期間，他的薪資希望由台灣的原告幫他代付給他老婆。
      二、因為大愛公司是一家中國大陸的企業，我們想找台灣
      一些流通業的人才，因為這邊比較成熟，所以才會委託原
      告幫我們徵才。（問：己○○於中國大陸若受僱於大愛公
      司，該公司於中國大陸那邊有無幫他辦理受僱之相關登記
      ？）沒有，當時我們有跟他講，因為我們公司很正規，一
      定要上保險，如果要上的話，就要就地在這邊上，但因為
      中國大陸那邊的薪資所得稅很高，他說他不想上，他家裡
      的負擔很大。（問：台灣給付己○○薪資8萬元部分，如
      何報帳？）支付給己○○在台家屬的錢，是列在大愛公司
      的支出，因為有很多科目，例如住宅津貼、交通津貼、獎
      勵金等，用其他名目列帳把它平衡掉，跟原告的會計帳目
      無關。大愛公司在中國大陸是一個合法企業，跟原告完全
      無關，雖然己○○應徵的資訊是在原告的網站登錄，但他
      也知道他是在大愛公司上班，並不是在原告公司上班，不
      應該請原告發給離職證明書。」等語；另質之證人即本件
      請求原告發給服務證明書之人己○○亦證稱：「（問：證
      人因何事向原告申請服務證明書？）因為我原任職於原告
      投資的其他事業即天津大愛公司，因為後面那一段時間的
      薪水沒有給我，本來是要追討薪水，原告的意思可能是說
      我不是他公司的員工，所以我才請原告發給我服務證明書
      。原本薪資都有正常發給，都是匯到我太太的戶頭，因為
      我去大陸已經10年了，結果我提出離職至正式離職前，該
      期間的薪資，包含在大陸的零用金都沒有給我，原告答復
      說我不是他們公司的員工。（問：證人上班的地點係於原
      告公司，抑或大愛公司？）我上班的地點是原告另外的公
      司，可是因為我的職務很高，我在大愛公司是擔任副總經
      理。（問：證人跟丁○○先生洽談工作時，究竟係要擔任
      原告的員工，抑或大愛公司的員工？）證人：是大愛公司
      的員工，但是薪資是原告匯給我。（問：大愛公司有無按
      照大陸之相關法令成立？）有的。」等語在卷。堪認原告
      主張己○○確實是受僱於天津大愛超市公司；以及訪談紀
      錄有關己○○係原告公司離職員工之記載係屬有誤等情，
      尚屬可信。
（五）又有關原告公司97年工資表有己○○97年4月份薪資42,00
      0元、5月份薪資32,000元乙節，業據證人即上開訪談紀錄
      之受訪談人戊○○到庭證稱：「．．．後續他就問我說我
      們公司有一位己○○，因為我壓根沒有聽過他，就回答說
      我可能比較不清楚人事，．．．（提示台南縣政府勞工處
      訪談紀錄予證人閱覽，是否當天被告所為之訪談紀錄？）
      對沒有錯，後面的工資表是我們現場臨時製作給他的，．
      ．．因為我們出納小姐說他有付到薪資，所以就製作該工
      資表給他，其實當天他不只要這份資料，還有很多的資料
      。」等語；參以原告匯入己○○配偶帳戶劉心怡薪資80,0
      00元部分，原告係用暫付款方式入帳，有原告公司轉帳傳
      票及匯款書附本院卷（第169-170頁）可稽；再對照前開
      證人所述各節，堪認原告主張僅係代為匯款，大愛超市公
      司事後再將代匯款之金額支付於原告等語，亦可採信。從
      而，被告僅以其勞工處所製作之戊○○訪談紀錄及原告出
      納人員所臨時製作之工資表作為認定己○○為原告公司勞
      工之證據，而未進一步查明其是否與事實相符，即非可取
      。
（六）又大愛超市公司與原告公司為不同之獨立法人資格，縱原
      告曾於網站上代大愛超市公司徵才，惟此並不影響己○○
      為中國大陸大愛超市公司員工之事實。執此以觀，原告既
      僅為大愛超市公司徵才，並非事業主、事業經營之負責人
      或代表事業主處理有關勞工事務之人，揆之首揭規定，自
      非屬勞動基準法所謂之雇主。從而被告以原告為處罰之對
      象，即難謂適法。
六、綜上所述，本件被告以原告拒絕發給訴外人己○○服務證明
    書，違反勞動基準法第19條規定，乃依同法第79條第1項第1
    款規定，處原告罰鍰2千元整（折算新台幣6千元整），認事
    用法均有違誤，訴願決定未予糾正，亦有可議，原告起訴意
    旨求為撤銷，為有理由，應由本院將訴願決定及原處分予以
    撤銷，以資適法。並不經言詞辯論為之。另本件事證已臻明
    確，兩造其餘主張核與判決結果無影響，爰不逐一論述，併
    此敘明。
七、據上論結，本件原告之訴為有理由，依行政訴訟法第233條
    第1項、第236條、第98條第1項前段，判決如主文。
中    華    民    國    98    年    12    月   14     日
             高雄高等行政法院第二庭
                               法官    江 幸 垠
以上正本係照原本作成。
如不服本判決，應於送達後20日內，向本院提出上訴狀並表明上
訴理由，如於本判決宣示後送達前提起上訴者，應於判決送達後
20日內補提上訴理由書（須按他造當事人人數附繕本）。
中    華    民    國    98    年    12    月   14     日
                              書記官   黃  玉  幸
附註：
行政訴訟法第235條（第1項、第2項）：
對於適用簡易程序之裁判提起上訴或抗告，須經最高行政法院之
許可。
前項許可，以訴訟事件所涉及之法律見解具有原則性者為限。


司法院資訊處製作；財團法人民間司法改革基金會備份。
